【裁判字號】    98,交抗,113
【裁判日期】    980526
【裁判案由】    聲明異議
【裁判全文】
臺灣高等法院臺南分院交通事件裁定
抗  告  人  交通部公路總局嘉義區監理所
代  表  人  郭山林
受  處分人  甲○○
上列抗告人因受處分人違反道路交通管理處罰條例聲明異議案件
，不服臺灣嘉義地方法院中華民國98年4月15日所為裁定（98年
度交聲字第124號；嘉義區監理所民國98年3月16日所為之裁決
案號：嘉監裁字第裁70－L00000000號）提起抗告，本院裁定如
下:
    主      文
抗告駁回。
    理      由
一、原處分機關處分意旨略以：異議人即受處分人甲○○於民國
    (下同)96年11月2日21時5分許，於酒後騎乘車牌號碼LTH—
    880 號重型機車，在嘉義縣太保市○○里○○路○段南下10
    公里500公尺處發生擦撞，送醫測得換算呼氣酒精濃度高達
    每公升0.965毫克，經警以「酒精濃度超過規定標準」為由
    ，掣開舉發通知單，復查仍認前揭違規情事屬實，於98年3
    月16 日依道路交通管理處罰條例第35條第1項第1款及違反
    道路交通管理事件統一裁罰基準及處理細則等規定，以嘉監
    裁字第裁70—L00000000號裁決書，裁處異議人罰鍰新臺幣
    （下同）45,000元，吊扣駕駛執照12個月（業於96年12月20
    日執行）並參加道安講習，裁決並無違誤，雖上開酒後駕車
    犯行，經檢察官緩起訴處分確定，異議人並支付緩起訴處分
    金，然緩起訴處分與刑事裁判性質並非相當，即無一事不二
    罰之適用等語。
二、異議人聲明異議意旨略以：確於前揭時、地，因酒後騎乘機
    車發生車禍，經送醫測得換算呼氣酒精濃度超過標準，然經
    檢察官緩起訴處分在案，並已依檢察官命令支付10,000元予
    觀護志工協進會嘉義分會（下稱觀護協會），緩起訴處分期
    間已屆滿，依一罪不二罰原則，原裁決有所違誤，應予撤銷
    等語。
三、按汽車駕駛人飲用酒類後，其吐氣所含酒精濃度超過每公升
    0.25毫克（MG/L）者，不得駕車，道路交通安全規則第114
    條第2款訂有明文。又汽車駕駛人，駕駛汽車經測試檢定有
    酒精濃度超過規定標準之情形者，處15,000元以上60,000元
    以下罰鍰，並當場移置保管該汽車及吊扣其駕駛執照1年，
    此觀道路交通管理處罰條例第35條第1項第1款規定亦明。至
    於95年2月5日施行之行政罰法第26條規定：「一行為同時觸
    犯刑事法律及違反行政法上義務規定者，依刑事法律處罰之
    。但其行為應處以其他種類行政罰或得沒入之物而未經法院
    宣告沒收者，亦得裁處之。前項行為如經不起訴處分或為無
    罪、免訴、不受理、不付審理之裁判確定者，得依違反行政
    法上義務規定裁處之。」，該條立法理由明確揭示：「一行
    為同時觸犯刑事法律及違反行政法上義務規定時，由於刑罰
    與行政罰同屬對不法行為之制裁，而刑罰之懲罰作用較強，
    故依刑事法律處罰，即足資警惕時，實無一事二罰再處行政
    罰之必要。且刑事法律處罰，由法院依法定程序為之，較符
    合正當法律程序，應予優先適用。但罰鍰以外之沒入或其他
    種類行政罰，因兼具維護公共秩序之作用，為達行政目的，
    行政機關仍得併予裁處，故為第1項但書規定。前述行為如
    經檢察官為不起訴處分或法院為無罪、免訴、不受理或不付
    審理（少年事件）之裁判確定，行政罰之裁處即無一事二罰
    之疑慮，故第2項規定此時仍得依違反行政法上義務之規定
    裁處。」，亦即一行為同時造成刑罰法律與行政秩序罰規定
    發生競合適用之關係時，基於「一事不二罰」之法理，立法
    者確立應以刑罰優先為原則，避免行為人承受過度且重複之
    處罰，而使行為與處罰顯不相當，受不合比例之不利益，基
    此，關於刑事法律處罰之範圍自應採取實質認定，凡刑事法
    中所規定客觀上剝奪行為人生命、自由、財產權利，主觀上
    亦因制裁之嚴厲性足以造成心理強制而達成矯正教化目的之
    處遇手段，皆應納入其中，解釋上即不以形式符合刑法第32
    條至第34條所定主刑及從刑種類者為限，始與前揭法律規範
    之意旨相符。
四、經查：
  (一)本件抗告人甲○○ (即異議人)於上揭時、地，酒後騎乘機
    車，經抽血檢驗換算呼氣酒精濃度高達每公升0.965毫克，
    就涉犯刑法第185條之3犯行部分，業經臺灣嘉義地方法院檢
    察署檢察官於97年12月27日緩起訴處分，經臺灣高等法院臺
    南分院檢察署於97年1月9日，以97年度上職議字第109號處
    分書駁回再議確定在案，此有緩起訴處分書、駁回再議處分
    書、臺灣高等法院被告前案紀錄表各乙份及本院依職權調閱
    臺灣嘉義地方法院檢察署97年度緩字第83號執行卷（含96年
    度偵字第9414號偵查卷）存卷可憑，並經抗告人甲○○坦認
    在卷，是抗告人飲用酒類後騎乘機車，經測得呼氣酒精濃度
    已達每公升0.965毫克等事實，應堪認定。又前揭緩起訴處
    分之期間為1年，抗告人並應於緩起訴處分確定後1個月內，
    向觀護協會支付10,000元，抗告人於97年1月22日已為給付
    ，緩起訴處分於98年1月8日屆滿，緩起訴處分未經撤銷，均
    有第一商業銀行存款存根聯、臺灣嘉義地方法院檢察署檢察
    官執行緩起訴處分命令通知書及上開被告前案紀錄表各1 紙
    附卷可稽，並經原審調閱前揭偵查卷宗核屬無誤。
  (二)本件之爭議即在於抗告人甲○○前開違反刑事法律之犯罪事
    實已明確，惟因檢察官採取緩起訴處分之替代性刑事處遇手
    段，未將該案逕行起訴或聲請簡易判決處刑，致其後適用之
    刑事訴訟程序有所區別，然抗告人仍係須支付一定金額予檢
    察官指定機構，其如未能確實履行義務，依刑事訴訟法第
    253條之3第1項第3款之規定，將遭受撤銷緩起訴處分，而檢
    察官亦將之起訴或聲請簡易判決處刑；反之，倘其確實遵守
    並履行各項緩起訴條件，除非合於刑事訴訟法第260條所定
    情形之一，否則無再就同一案件遭受刑事訴追之虞。是檢察
    官所課以異議人之上開負擔，雖非「刑罰」，但性質上已產
    生實質刑罰之效果，而與不具任何制裁或處罰作用之不起訴
    處分，迥不相同，況且緩起訴處分所定緩起訴期間期滿後，
    該緩起訴處分將發生禁止對已為緩起訴處分之同一犯罪事實
    再行起訴之效力，即所謂「緩起訴處分之實質確定力」（最
    高法院94年臺非字第215號判例意旨參照），檢察官所為對
    於異議人之緩起訴處分，實已產生實質刑罰之效果。再者，
    行政罰法第26條第2項既未將緩起訴處分列舉其中，本於「
    例外規定從嚴解釋」之法理，亦不應將條文中「不起訴處分
    」之範圍，擴及於性質、效果及內涵均非相同之「緩起訴處
    分」。至於法務部雖於95年5月25日以法律字第0950700393
    號函示：行政罰法第26條第2項所稱「不起訴處分」，包括
    「緩起訴處分」在內等語，惟行政罰法第26條第2項乃例外
    得裁處行政秩序罰之補充規定，參諸該條文所列之「不起訴
    處分」、「無罪」、「免訴」、「不受理」、「不付審理」
    等係屬不能證明刑事被告犯罪或未曾使其實際接受刑罰之情
    形，顯然與該條第1項所指發生處罰競合之前提要件不同，
    是明定有該條第2項所列情形者，仍應依違反行政法上義務
    規定裁處。本件緩起訴處分既非不能證明行為人之犯罪事實
    ，且有支付一定金額之實質處罰，自與上開行政罰法第26條
    第2項列舉之不起訴處分等情形有別，無從遽為相同之處置
    ，再者，緩起訴處分制度之設計，亦在使刑事被告於偵查階
    段即獲免除進入刑事訴訟程序之優待處遇，寓有節省司法資
    源之目的，益徵行為人支付之公益捐而獲緩起訴處分，與刑
    事被告經法院循審判程序判處罰金或得以易科罰金之拘役或
    有期徒刑，所受實質懲罰目的，財產權均受剝奪之情形相當
    ，上開法務部函示，自難引為論據。是對於酒後駕車，同一
    行為經交通裁決機關裁處罰鍰，復經檢察官為緩起訴並命向
    公益團體捐款者，該捐款部分係為履行檢察官為緩起訴處分
    命令，與受刑事處罰無異，應屬確論。
  (三)另「前項汽車駕駛人，經裁判確定處以罰金低於本條例第92
    條第3項所訂最低罰鍰基準規定者，應依本條例裁決繳納不
    足最低罰鍰之部分」，道路交通管理處罰條例第35條第8項
    定有明文。此所稱罰金，解釋上自應包括依檢察官處分命令
    ，而向公庫或指定之公益團體、地方自治團體繳納款項在內
    。再依違反道路交通管理事件統一裁罰基準及處理細則第2
    條訂定「違反道路交通管理事件統一裁罰基準表」之規定，
    駕駛人吐氣所含酒精濃度超過每公升0.55毫克以上者，機器
    腳踏車駕駛人於期限內繳納或到案聽候裁決者，處最低罰鍰
    45,000元，並吊扣駕駛執照1年。是抗告人甲○○依緩起訴
    處分命令向觀護協會繳納10,000元，係履行檢察官為緩起訴
    處分命令，性質上自屬於處分金，與罰金無異，依上開規定
    ，原處分機關就行政罰鍰方面仍得裁處35,000元（即差額部
    分），至逾此部分罰鍰（即10,000元），抗告人甲○○繳納
    上開處分金後，已受到實質制裁，縱認該命令因未經法院裁
    判所為之處罰，非刑事處分，但向國庫繳納款項之行為究具
    行政罰鍰之性質，自不應就同一行為再受行政罰鍰，否則將
    與行政罰法第26條規定之立法意旨相違背。從而，抗告人甲
    ○○酒後駕車之行為同時觸犯刑法及違反行政法上義務，並
    經檢察官緩起訴處分確定，揆諸前揭說明，原處分機關自無
    再對同一行為裁處罰鍰，抗告人甲○○就此部分聲明異議，
    非無理由，原處分機關逕以抗告人甲○○酒精濃度超過規定
    標準，對其裁處罰鍰45,000元，尚有未洽，又抗告人甲○○
    所支付之緩起訴處分金僅10,000元，未達處罰條例第92條第
    3項所訂最低罰鍰基準規定，則依道路交通管理處罰條例第
    35條第8項之規定，抗告人甲○○仍須補繳不足最低罰鍰即
    35,000元，要屬無疑。
五、綜上所述，因而原審依道路交通管理處罰條例第87條第2項
    ，道路交通案件處理辦法第19條、第20條前段之規定，以原
    處分機關就本件裁決僅能裁處罰鍰35,000元，逾此部分之行
    政裁罰，顯有未洽，而撤銷原處分逾罰鍰35,000元部分，並
    將所支付之緩起訴處分金10,000元折抵 (即逾35,000元部分
    為不罰之諭知)，以資適法，並認抗告人甲○○尚須補繳不
    足最低罰鍰之35,000元，抗告人甲○○就此部分所為之異議
    ，並無理由，應予駁回。又說明原處分機關於吊扣駕駛執照
    及道安講習部分，則係預防將來再犯危險之管制罰，而有別
    於前揭針對已發生違規事實科處罰鍰之行政秩序罰，屬行政
    罰法第26條第1項但書所稱之「其他種類行政罰」，原處分
    機關仍得依道路交通管理處罰條例第35條第1項第1款予以裁
    處，因抗告人甲○○就此部分已執行且未聲明異議，自無庸
    再審酌等情。本院經核其認事用法，均無不當，裁定亦稱妥
    適。抗告人抗告意旨認行政罰法為普通法，道路交通管理處
    罰條例為特別法，應依特別法優於普通法原則優先適用道路
    交通管理處罰條例云云，惟受處分人已因緩起訴而繳交新台
    幣一萬元，已與上開行政罰款相當，如再受行政罰款，顯有
    一事二罰之不公平，是本院認抗告人之抗告為無理由，應予
    駁回。
六、據上論斷，應依道路交通案件處理辦法第26條，刑事訴訟法
    第412條，裁定如主文。
中    華    民    國    98    年    5     月    26    日
                  刑事第五庭    審判長法  官  楊明章
                                      法  官  戴勝利
                                      法  官  顏基典
以上正本證明與原本無異。
不得再抗告。
                                      書記官  呂嘉文
中    華    民    國    98    年    5     月    26    日


司法院資訊處製作；財團法人民間司法改革基金會備份。
